【裁判字號】    90,訴,737
【裁判日期】    900531
【裁判案由】    強盜
【裁判全文】
臺灣高雄地方法院刑事判決                            九十年度訴字第七三七號
    公  訴  人  臺灣高雄地方法院檢察署檢察官
    被      告  丁○○
    指定辯護人  本院公設辯護人  戊○○
右列被告因強盜案件，經檢察官提起公訴（九十年度偵字第三一二六號），本院判決
如左：
    主  文
丁○○連續意圖為自己不法所有，以脅迫致使不能抗拒而取他人之物，處有期徒刑捌
年陸月。
    事  實
一、丁○○曾有竊盜、詐欺、恐嚇、違反肅清煙毒條例、違反懲治盜匪條例等多項前
    科，現仍假釋保護管束中。詎仍不知悛悔，復意圖為自己不法之所有，並基於概
    括之犯意，自民國九十年一月十八日上午十一時二十五分許起至同年月二十五日
    二十時二十分許止，駕駛租用之車號ＸＸ—三三五七號自用小客車一輛，連續於
    附表所示時地，侵入如附表所示之庚○○等人之診所、商店及住宅，並手持在客
    觀上足以對人之身體、生命具有危險性之兇器小斧頭一把，近距離向附表所示之
    庚○○等人脅迫恫稱：伊欠缺跑路費，只想拿錢，不想殺（傷）人，有多少錢就
    給多少等語，致使庚○○等人極端畏懼不能抗拒，而自行交付或任由丁○○強行
    取走如附表所示之財物。迨至同年二月三日下午三時二十分許，在屏東縣竹田鄉
    ○巷村○○路五十八號前，為警在上址當場查獲，並扣得疑似改造九手槍乙支
    、子彈十六顆（此部分業經臺灣高雄地方法院檢察署檢察官另為不起訴處分確定
    ）及尋獲附表編號三之行動電話三支。
二、案經高雄市政府警察局三民第二分局移送臺灣高雄地方法院檢察署檢察官偵查起
    訴。
    理  由
一、訊據被告丁○○固坦承有於右揭時地持小斧頭一把連續恫嚇被害人庚○○等而強
    取財物之事實，惟矢口否認有何強盜之犯行，辯稱：我沒有用強盜手段，只有恐
    嚇云云；公設辯護人亦辯護稱：由以下諸點可認被告持小斧頭之行為應無使被害
    人等「意識自由受到壓抑」並「達於不能抗拒之程度」：1.依被害人庚○○於警
    訊中指述，被告並未將斧頭亮出，只是將斧頭放於禮品袋內，則被害人庚○○客
    觀上顯未達不能抗拒之程度，被害人庚○○雖因主觀上害怕而任由被告取走二千
    元，惟被告並無使被害人庚○○達不能抗拒之程度；2.依被害人甲○○於本院審
    理中之指述，被告雖持小斧頭，惟與被害人甲○○相距有二公尺之遠，且斧頭並
    非如槍枝有立即而難以抵抗之危險，客觀上被害人甲○○應未達不能抗拒之程度
    ，因此被害人甲○○主觀上雖因害怕而不敢反抗而拿二萬元給被告，惟並非不能
    抗拒；3.依被害人丙○○於本院審理中之指述，被害人丙○○雖心理害怕，惟被
    告並非用斧頭將其抵住，且要求打開抽屜時，被害人丙○○尚能堅持不自己打開
    抽屜，故其客觀上是否已達不能抗拒之程度，顯值懷疑；4.依被害人己○○於本
    院審理中之指述，被告持斧頭與被害人己○○有一點五公尺遠，兩人相對尚有空
    間，被告並非用斧頭將其抵住，且客觀上尚能與被告爭論，顯然被害人縱使主觀
    上害怕恐懼，惟客觀上應未達不能抗拒之程度。綜據上述，被告應僅有恐嚇取財
    之犯行等語置辯。然查，被告連續於右揭時地侵入被害人等之診所、商店及住宅
    ，以手持小斧頭近距離作勢欲砍殺被害人等之窮凶惡極之神情態度及脅迫恫嚇之
    言語方式向被害人等索財，致使被害人等不能抗拒，而自行交付或任由被告自行
    強取財物，已據被害人庚○○於警訊中、被害人甲○○於警訊及本院審理中、被
    害人丙○○於警訊及偵審中、被害人己○○於警訊及本院審理中均分別指述綦詳
    ，又刑法強盜罪之「至使不能抗拒」之構成要件在學理上固有主觀說、客觀說及
    折衷說三種見解，然於司法實務上向來一貫之立場係採客觀說見解（最高法院分
    別著有二十年度非字第二一號、二十二年度上字第二六四號、二十四年度上
    字第四四七號、二十六年度滬上字第九號、二十九年度上字第三一一二號、二
    十九年度上字第三四三八號、三十年度上字第二四八號、三十年度上字第三七
    三號判例可資參照），即認定被害人是否已達「至使不能抗拒」之程度，應以被
    告行為時之強弱程度綜合當時之具體事實，按多數人之客觀常態情狀決之，亦即
    視該手段施用於相類似之情狀下，是否足使一般人處於不能抗拒之制壓程度而定
    之，故觀以本件被告於附表編號一至編號四之犯行，縱被告未將置於禮品袋內之
    斧頭亮出予被害人庚○○，或被害人甲○○、己○○與被告相距一、二公尺之近
    距離而尚未被斧頭抵住，或被害人丙○○不打開抽屜而任由被告自行取財，或被
    害人己○○尚能與被告爭論等情，但被告仍以窮極凶惡之神態及威脅恫嚇之言語
    向被害人等索財，致使被害人甲○○、丙○○、己○○處於上開情狀下，心理顯
    已極端畏懼不敢反抗而任由被告予取予求等情，足認被害人等在上開情狀下已達
    喪失意思自由及不能抗拒之程度，又被害人等之上開行為，無非僅在冀求被告切
    莫痛下毒手之緩頰行為，渠等早已喪失是否可自由斟酌交付財物與否之意思自由
    ，而僅能在意思自由全然已受被告所施用之威嚇程度完全抑壓下，因自身僅有財
    物之多寡與被告所設定強盜之金額不符，而加以求饒冀求減少金額，根本沒有自
    由斟酌拒絕付款予被告之餘地。再衡諸社會通念以觀，社會一般大眾如設身處地
    處於被害人等之上開情狀下，亦即自身面對一位身材高大壯碩，神態窮凶惡極，
    持舉斧頭利器，近距離恫嚇交付財物，否則將對己採取不利行動之被告，孰能從
    容不懼並斷然拒絕交付財物予被告？益證自客觀說之立論下，被害人等之意思自
    由均已全然受到被告之抑壓而喪失並達於不能抗拒之程度等情堪以認定。另被告
    以手持斧頭利器脅迫恫嚇被害人等交付財物之犯行，因屢屢得逞，故食髓知味，
    一犯再犯，足見其主觀上有為自己不法所有之強盜取財意圖，灼然甚明，此外，
    復有被害人丙○○領回行動電話三支之贓物認領保管收據一紙、被告在附表編號
    三「全虹通訊行」作案時遭攝錄之現場照片、被告查獲當時照片及重建現場模擬
    照片共十二幀附卷可參，是以辯護意旨前開所辯，尚非可採。綜上所述，被告前
    開所辯，要屬事後空言避就推諉卸責之詞，殊無可採，本件事證已臻明確，被告
    之犯行洵堪認定，應予依法論科。
二、按強盜罪之強暴、脅迫，祇須抑壓被害人之抗拒或使被害人身體上、精神上，處
    於不能抗拒之狀態為已足，其暴力縱未與被害人身體接觸，仍不能不謂有強暴、
    脅迫行為；次按強盜罪所施用之強暴、脅迫手段，祇須足以壓抑被害人之抗拒，
    使其喪失意思自由為已足，縱令被害人實際無抗拒行為，仍於強盜罪之成立，不
    生影響，最高法院分別著有二十二年度上字第三一七號及三十年度上字第三二
    三號判例可資參照。查被告丁○○以手持斧頭利器之脅迫方式，致使被害人庚○○、甲○○、丙○○及己○○喪失意思自由，且達於不能抗拒之程度，而強取渠
    等財物。核其所為，係犯懲治盜匪條例第五條第一項第一款之盜匪罪，公訴意旨
    雖認應依刑法第三百三十條第一項加重強盜罪處斷，然刑法第三百三十條第一項
    之加重強盜罪與懲治盜匪條例第五條第一項第一款之盜匪罪二者之關係，前者係
    加重強盜罪全部法；後者則屬部分法。若依法規競合關係理論，被告上開犯行，
    原應適用全部法即刑法第三百三十條第一項，惟懲治盜匪條例之頒布，就強盜案
    件而言，係刑法之特別法，二者間具有特別法與普通法之法規競合關係，且懲治
    盜匪條例第五條第一項第一款規定之法定刑，係處無期徒刑或七年以上有期徒刑
    ，較之刑法第三百三十條第一項規定之法定刑，為五年以上十二年以下有期徒刑
    為重，故被告上開犯行，自應逕適用屬於特別法、重法之懲治盜匪條例第五條第
    一項第一款之盜匪罪處斷，惟起訴事實與本院所審理之基本社會事實，要屬同一
    ，本院自得予以審理，並變更起訴法條，併予敘明。被告所犯懲治盜匪條例第五
    條第一項第一款之四次強盜犯行，時間緊接，犯罪構成要件相同，顯係基於概括
    犯意反覆為之，應依連續犯之規定論以一罪，並就其法定本刑有期徒刑部分依法
    加重其刑，法定本刑無期徒刑部分，依法不得加重。爰審酌被告已有多次前科，
    此有臺灣高等法院被告全國前案紀錄表及臺灣高雄地方法院檢察署刑案資料查註
    紀錄表附卷可參，仍不知悔改，竟於假釋期間再犯本罪，足見其品行非佳，不思
    循合法正當途徑獲取財物，僅因私慾貪念，毒癮難耐，進而鋌而走險，連續持斧
    頭凶器脅迫他人強取財物，危害社會治安甚鉅，並使社會善良百姓人人自危，嚴
    重斲傷社會善良風俗，犯罪情節非輕，惟念其並未傷害被害人等之身體，犯後尚
    能坦承部分犯行，態度尚佳，尚知悔改，所得財物不多，且有高齡母親臥病在床
    ，尚知盡人子孝道等一切情狀，量處如主文所示之刑，以資懲儆。另被告所有且
    供其犯前開盜匪罪所用之小斧頭一把，並未扣案，且據被告供承已將該小斧頭丟
    入竹田鄉之漁塭裡，並經警遍尋無著，顯然業已滅失，爰不另為沒收之諭知。至
    扣案之全虹通訊行錄影帶一捲，並非被告所有，而咖啡色花格手提袋一只，雖係
    被告所有，業據被告供明在卷可按，且均非供犯罪所用之物，亦均非違禁物，亦
    均不另為沒收之諭知。又被告因盜匪所得財物共三萬零二百四十九元、行動電話
    十四支及行動電話展示機二支大都已花用費失，而僅剩行動電話三支，亦已發還
    被害人丙○○，業據被告供承在卷明確，並有高雄市政府警察局三民第二分局贓
    物認領保管收據一紙附卷可憑，該費失及事實上已經發還部分，爰不另為發還之
    諭知。
據上論斷，應依刑事訴訟法第二百九十九條第一項前段、第三百條，懲治盜匪條例第
五條第一項第一款、第八條，刑法第五十六條，判決如主文。
本案經檢察官乙○○到庭執行職務。
中      華      民      國    九十      年      五      月    三十一    日
                                臺灣高雄地方法院刑事第七庭
                                    審判長法  官    裕斗
                                          法  官    何秀燕
                                          法  官    林家賢
右正本證明與原本無異。
如不服本判決，應於判決送達後十日內，向本院提出上訴狀。
                                          書記官    李忠霖
中      華      民      國    九十      年      五      月    三十一    日
附表：
┌──┬────┬──────┬───┬──────┬────┬────┐
│編號│犯罪時間│犯 罪 地 點 │被害人│犯 罪 手 段 │犯罪所得│所犯罪名│
│    │        │            │      │            │財物    │        │
│    │        │            │      │            │(新台幣)│        │
├──┼────┼──────┼───┼──────┼────┼────┤
│一  │九十年一│「張氏診所」│庚○○│被告持內裝有│二千元  │懲治盜匪│
│    │月十八日│高雄市三民區│      │小斧頭一把之│        │條例第五│
│    │上午十一│金鼎路三六八│      │手提袋一只，│        │條第一項│
│    │時二十五│之五號      │      │向被害人脅迫│        │第一款  │
│    │分許    │            │      │恫稱：伊現在│        │        │
│    │        │            │      │在跑路中，要│        │        │
│    │        │            │      │張醫師交付二│        │        │
│    │        │            │      │二萬元等語，│        │        │
│    │        │            │      │致使其不能抗│        │        │
│    │        │            │      │拒而由被告自│        │        │
│    │        │            │      │行從藥櫃抽屜│        │        │
│    │        │            │      │內取走現金。│        │        │
├──┼────┼──────┼───┼──────┼────┼────┤
│二  │九十年一│屏東縣屏東市│甲○○│被告闖空門進│二萬元  │同右    │
│    │月十九日│重慶路七一巷│      │入該住宅，手│        │        │
│    │上午十一│三樓民宅    │      │持小斧頭一把│        │        │
│    │時許    │            │      │，近距離以脅│        │        │
│    │        │            │      │迫方式向被害│        │        │
│    │        │            │      │人恫稱：伊係│        │        │
│    │        │            │      │受僱來殺人，│        │        │
│    │        │            │      │雖找錯人，但│        │        │
│    │        │            │      │仍要給錢消災│        │        │
│    │        │            │      │等語，致使其│        │        │
│    │        │            │      │不能抗拒而交│        │        │
│    │        │            │      │付現金。    │        │        │
├──┼────┼──────┼───┼──────┼────┼────┤
│三  │九十年一│「全虹通訊行│丙○○│被告手持小斧│四千二百│同右    │
│    │月二十五│」高雄市三民│      │頭一把，近距│四十九元│        │
│    │日十六時│區○○路一九│      │離作勢欲砍殺│、行動電│        │
│    │五十分許│九號        │      │被害人並恫稱│話十四支│        │
│    │        │            │      │：我要搶劫，│、行動電│        │
│    │        │            │      │要現金，不想│話展示機│        │
│    │        │            │      │殺人等語，致│二支    │        │
│    │        │            │      │使其不能抗拒│        │        │
│    │        │            │      │而由被告自行│        │        │
│    │        │            │      │從抽屜內取走│        │        │
│    │        │            │      │現金及櫥窗內│        │        │
│    │        │            │      │之行動電話。│        │        │
├──┼────┼──────┼───┼──────┼────┼────┤
│四  │九十年一│「德安牙醫診│己○○│被告手持小斧│四千元  │同右    │
│    │月二十五│所」高雄市三│      │頭一把，近距│        │        │
│    │日二十時│民區○○○路│      │離作勢欲砍殺│        │        │
│    │二十分許│一三一號    │      │被害人並恫稱│        │        │
│    │        │            │      │：有仇家委託│        │        │
│    │        │            │      │來尋仇，惟不│        │        │
│    │        │            │      │想殺人，但要│        │        │
│    │        │            │      │現金等語，致│        │        │
│    │        │            │      │使其不能抗拒│        │        │
│    │        │            │      │而交付現金。│        │        │
└──┴────┴──────┴───┴──────┴────┴────┘


司法院資訊處製作；財團法人民間司法改革基金會備份。
